【裁判字號】    98,訴,1841
【裁判日期】    980916
【裁判案由】    違反商業會計法等
【裁判全文】
臺灣臺中地方法院刑事判決              98年度訴字第1841號
公  訴  人  臺灣臺中地方法院檢察署檢察官
被      告  戊○○
            庚○○
            乙○○
上  一  人
選任辯護人  涂芳田律師
上列被告等因違反商業會計法等案件，經檢察官提起公訴（97年
度偵字第13312號），本院判決如下：
    主    文
戊○○共同犯公司法第九條第一項前段之未繳納股款罪，處有期
徒刑參月，如易科罰金，以銀元參佰元即新臺幣玖佰元折算壹日
，減為有期徒刑壹月又拾伍日，如易科罰金，以銀元參佰元即新
臺幣玖佰元折算壹日；又共同犯商業會計法第七十一條第一款之
填製不實罪，處有期徒刑玖月，減為有期徒刑肆月又拾伍日，如
易科罰金，以新臺幣壹仟元折算壹日。應執行有期徒刑伍月，如
易科罰金，以銀元參佰元即新臺幣玖佰元折算壹日。
庚○○共同犯修正前商業會計法第七十一條第一款之填製不實罪
，處有期徒刑肆月，如易科罰金，以銀元參佰元即新臺幣玖佰元
折算壹日，減為有期徒刑貳月，如易科罰金，以銀元參佰元即新
臺幣玖佰元折算壹日。
乙○○無罪。
    犯罪事實及理由
壹、有罪部分
一、戊○○明知股東應確實繳足股款，不得僅以申請文件表明收
    足，且無資力繳納股款成立公司，竟因自稱「己○○」之成
    年男子允諾每月給付新臺幣2 萬餘元，而應與之有犯意聯絡
    自稱「己○○」之成年男子要求，擔任設於台中市○○區○○街3號1樓燊益有限公司（下稱燊益公司）之名義負責人，
    並於民國94年7月8日前往臺中商業銀行南陽分行申請開立帳
    戶（戶名：燊益公司籌備處戊○○、帳號：000000000000）
    ，經由不知情之周智明於同日依指示將出借之100 萬元存入
    上開帳戶，即由己○○委託不知情之會計師陳屬藤辦理資本
    額查核簽證，該不知情之會計師於94年7月9日作成「有限公
    司設立登記資本額查核報告書」後，戊○○上開帳戶之100
    萬元即於同年月11日被提領，並存入周智明之帳戶，嗣經不
    知情之會計師將上開查核報告書及其他申請公司設立登記所
    需文件，持向經濟部中部辦公室申請設立登記，並以申請文
    件表明收足股款，使不知情之承辦公務員將之登載於職務上
    所掌之公文書上，核准設立燊益公司，足以生損害於主管機
    關對於公司登記管理之正確性。
二、戊○○於94年7月25日擔任燊益公司負責人後，於95年4月28
    日改由江銘崇（未據起訴）擔任負責人，於95年8月9日再度
    變更登記為負責人，其與江銘崇均為商業會計法上之商業負
    責人，竟與自稱「己○○」之成年男子共同基於填製不實會
    計憑證及幫助他人逃漏稅捐之犯意聯絡，明知燊益公司於94
    年7月至96年4月24日並未銷貨予附表一所示之公司，竟由己○○於不詳時、地填製如附表一所示之不實會計憑證即統一
    發票予附表一所示之公司，充作該等公司之進項憑證而行使
    之，使該等公司憑以扣抵銷項稅額，以此不正當之方法幫助
    該等公司逃漏稅捐（如附表一所示），足以生損害於稅捐機
    關對稅捐課稅之公平及正確性，復明知燊益公司於94年7 月
    至96年4 月間，並未向附表二所示之公司進貨，竟取得附表
    二所示之公司開立之統一發票作為進項憑證，藉以規避稅捐
    機關查緝其填製不實發票而幫助逃漏稅捐之行為。
三、庚○○為免除積欠自稱姓「闕」之成年男子債務約15、16萬
    元，竟應闕姓成年男子之要求，於94年6 月22日擔任設在台
    中市○區○○路351巷30號1樓錸哥菸酒行之名義負責人，係
    商業負責人，竟與闕姓成年男子共同基於填製不實會計憑證
    及幫助他人逃漏稅捐之犯意聯絡，明知錸哥菸酒行於94年10
    月至95年5 月23日並未銷貨予附表三所示之公司，竟由闕姓
    成年男子於不詳時、地填製如附表三所示之不實會計憑證即
    統一發票予附表三所示之公司，充作該等公司之進項憑證而
    行使之，使該等公司憑以扣抵銷項稅額，以此不正當之方法
    幫助該等公司逃漏稅捐（如附表三所示），足以生損害於稅
    捐機關對稅捐課稅之公平及正確性，復明知錸哥菸酒行於94
    年10月至95年6 月間，並未實際向附表四所示之公司進貨，
    竟取得附表四所示之公司開立之統一發票，藉此規避稅捐機
    關之查緝其填製不實發票而幫助逃漏稅捐之行為。
四、按現行刑事訴訟法為保障被告之反對詰問權，排除具有虛偽
    危險性之傳聞證據，以求實體真實之發見，於該法第159 條
    第1 項明定被告以外之人於審判外之言詞或書面陳述，除法
    律有規定者外，不得作為證據。而刑事訴訟法第159條之1至
    159條之4有傳聞法則之例外規定，且被告以外之人於審判外
    之陳述，雖不符前4 條之規定，而經當事人於審判程序同意
    作為證據，法院審酌該言詞陳述或書面陳述作成時之情況，
    認為適當者，亦得為證據；當事人、代理人或辯護人於法院
    調查證據時，知有第159條第1項不得為證據之情形，而未於
    言詞辯論終結前聲明異議者，視為有前項之同意，刑事訴訟
    法第159條之5定有明文。本件檢察官、被告並未就以下被告
    以外之人於審判外之陳述有所爭執，且迄於言詞辯論終結前
    ，均未主張有刑事訴訟法第159條第1項不得為證據之情形，
    是應認已同意作為證據，且經本院審酌後，認無不適當之情
    形，應認均有證據能力，合先敘明。
五、訊據被告戊○○固坦承擔任燊益公司之名義負責人，惟矢口
    否認有何犯行，辯稱：伊不認識周智明，與己○○是結拜兄
    弟，因己○○表示本身遭通緝，要伊擔任負責人，將每月支
    付2 萬餘元之報酬，公司設立之相關手續都是己○○辦理，
    伊未碰過燊益公司之發票云云。經查：
  (一)在金融機構開戶，必須本人親自辦理，而被告戊○○於94年
    7月8日前往臺中商業銀行南陽分行申請開立戶名為燊益公司
    籌備處戊○○、帳號為000000000000號之帳戶，周智明並於
    同日存入100 萬元至上開帳戶，會計師陳屬藤則於94年7月9
    日受託辦理資本額之查核簽證，於同日作成「有限公司設立
    登記資本額查核報告書」後，同年月11日上開帳戶內之100
    萬元即遭提領，存入周智明之帳戶，且燊益公司於94年7 月
    25日完成設立登記等情，有臺中商業銀行南陽分行97年9 月
    23日中南陽字第09705000230 號函檢送該帳戶之往來申請約
    定書、公司設立登記預查名稱申請表、被告之身分證、印鑑
    卡、交易明細、傳票、資金去向之對應帳戶等相關資料及燊
    益公司設立登記表等影本在卷可稽。
  (二)燊益公司於94年7月25日設立登記，登記之資本額為100萬元
    ，由被告戊○○擔任負責人，股東只有被告戊○○，95年4
    月28日變更負責人為江銘崇，被告戊○○則為該公司之股東
    ，而95年8月9日變更負責人為被告，江銘崇則為股東一節，
    有燊益公司設立、變更登記表及臺中市營利事業統一發證設
    立登記申請書等影本附卷可參。
  (三)被告戊○○於燊益公司設立後，即委託證人林美惠領取統一
    發票，並由證人林美惠負責記帳，記帳費則由被告戊○○或
    會計小姐支付等情，業據證人林美惠於偵訊時結證明確，復
    有營業人委託代理人領取統一發票購票證委託書、財政部臺
    灣省中區國稅局統一發票購證領用書等影本在卷可憑。
  (四)燊益公司其主要進銷項對象彼此間有嚴重循環對開情形，有
    燊益公司之營業稅籍資料查詢資料、專案申請調檔統一發票
    查核清單、營業稅年資料查詢進項來源明細及銷項去路明細
    等附卷可按。
  (五)燊益公司成立時之資本額100 萬元是己○○處理，被告戊○○並未出資，每天都有去燊益公司，己○○說成立公司後，
    用公司名義申請貸款，貸款下來大家平分，被告戊○○有去
    合作金庫銀行申請貸款，己○○於銀行撥款後有交付被告戊○○50萬元，並經己○○介紹而認識及見過江銘崇，說江銘
    崇要當公司合夥人，但因用江銘崇之名義辦貸款沒有辦下來
    ，才又將公司之負責人改回被告戊○○，燊益公司有進一些
    塑膠袋，公司之發票章、發票都由己○○保管及開立，燊益
    公司設立之相關文件係由被告戊○○簽名等情，業據被告戊○○於偵訊時供承不諱，且被告戊○○於94年10月20日確有
    以燊益公司及其個人名義，向合作金庫銀行借款100 萬元，
    有借據、合作金庫銀行放款帳務資料查詢單等在卷可稽，顯
    見被告對於其未繳交股款及燊益公司之實際經營狀況知之甚
    詳，且將統一發票及發票章交由己○○保管及開立，其與己○○間就違反公司法及填製不實會計憑證以幫助他人逃漏稅
    捐之犯行，有犯意之聯絡及行為之分擔至明。
  (六)綜上所述，被告戊○○所為之辯解顯不足採，本件事證明確
    ，被告犯行堪以認定。
  (七)被告戊○○雖請求傳喚己○○到庭作證，惟被告戊○○自承
    不知己○○之住址，本院自無從傳喚，併此敘明。
六、訊據被告庚○○固坦承擔任錸哥菸酒行之名義負責人，惟矢
    口否認有何犯行，辯稱：因伊積欠闕大哥15、16萬元之債務
    ，闕大哥表示如伊擔任錸哥菸酒行之負責人，積欠之債務即
    無須償還，實際業務由闕姓成年男子負責，發票是闕大哥之
    會計在處理云云。經查，錸哥菸酒行於94年6 月22日經台中
    市政府核准設立，負責人為被告庚○○，有台中市政府94年
    6 月22日府經商字第0940610596號函及營利事業統一發證設
    立變更登記申請書等影本附卷可按。次查，證人姜定邦因至
    尚詠科技企業有限公司打工，不知為何變成該公司之負責人
    ，在錸哥菸酒行去銀行辦理創業貸款時，應被告庚○○之要
    求前往銀行對保等情，業據證人姜定邦於偵訊時陳述甚詳，
    則尚詠科技企業有限公司與錸哥菸酒行之交易即屬有疑。又
    查，錸哥菸酒行於94年9月至95年6月並無銷貨情事，開立不
    實之發票81張銷售額計00000000元，營業稅額0000000 元予
    附表三所示之營業人，並經該等營業人全數持以作為進項憑
    證申報扣抵銷項稅額，計幫助該等營業人逃漏0000000 元之
    事實，有財政部臺灣省中區國稅局錸哥菸酒行涉嫌虛設行號
    案情報告、錸哥菸酒行營業稅籍資料查詢資料、專案申請調
    檔統一發票查核清單、營業稅年資料查詢進項來源明細及銷
    項去路明細、進銷交易流程表影本等在卷足憑。末查，被告
    庚○○於偵訊時供稱：錸哥菸酒行之發票、發票章均由闕姓
    成年男子保管，伊非實際負責人，因每個月可獲得2 萬元，
    才同意擔任掛名負責人，闕姓成年男子共支付約5、6個月，
    伊有於設立登記之文件上簽名等語，被告庚○○係成年人，
    對於擔任錸哥菸酒行之掛名負責人，即可因此每月獲取2 萬
    元之報酬，或如其於準備程序所稱可因此免除所積欠之15、
    16萬元債務，復將錸哥菸酒行之發票、發票章交由闕姓成年
    男子保管使用，則其對於闕姓男子填製不實發票以幫助他人
    逃漏稅捐之行為，自難諉稱不知。從而，被告庚○○所為之
    辯解，顯不足採，本件事證明確，其犯行堪以認定。
七、按被告戊○○為犯罪事實及理由欄一之行為及被告庚○○行
    為後，刑法於94年2月2日修正公布，95年7月1日施行，(1)第
    28條原規定：「2 人以上共同『實施』犯罪之行為者，皆為
    正犯。」，修正為：「2 人以上共同『實行』犯罪之行為者
    ，皆為共同正犯」，乃因原「實施」之概念，包含陰謀、預
    備、著手及實行等階段，故修正為僅共同實行犯罪行為者，
    始成立共同正犯。是新法共同正犯之範圍顯然縮小，而排除
    「陰謀共同正犯」、「預備共同正犯」之適用，被告不論依
    修正前後之規定，皆成立共同正犯，依刑法第2條第1項前段
    ，應依修正前第28條規定論以共同正犯（最高法院97年度台
    上字第104號判決意旨參照）。(2)第33條第5款罰金刑提高為
    「新臺幣1千元以上，以百元計算之」，原規定係「1元以上
    」，配合刑法施行法第1條之1規定，則修正前之最低罰金刑
    為新臺幣3 元，比較修正前、後之刑罰法律，自以被告行為
    時法配合刑法施行法第1條之1，對被告為有利。(3)第51條第
    5 款原規定：「宣告多數有期徒刑者，於各刑中之最長期以
    上，各刑合併之刑期以下，定其刑期。但不得逾20年。」，
    修正後則規定：「宣告多數有期徒刑者，於各刑中之最長期
    以上，各刑合併之刑期以下，定其刑期。但不得逾30年。」
    ，是依刑法第51條第5 款定應執行刑時，如裁判確定前犯數
    罪，其中1罪在新法施行前者，即應依刑法第2條第1 項為新
    、舊法之比較（最高法院第8 次刑事庭會議決議參照），經
    比較結果，修正前刑法較有利於行為人，是綜合比較上開修
    正前後之規定，應適用行為時法。又關於易科罰金折算之標
    準，刑法第41條第1項同時修正施行，將「得以1元以上3 元
    以下折算1日」，提高為「得以新臺幣1千元、2千元或3千元
    折算1 日」，而行為時之易科罰金折算標準，修正前罰金罰
    鍰提高標準條例第2 條前段（現已刪除）規定，就其原定數
    額提高為100倍折算1日，則行為時之易科罰金折算標準，最
    高應以銀元300元折算1日，經折算為新臺幣後，應以新臺幣
    900元折算為1日，經比較修正前、後之規定，修正後之規定
    並未較有利於被告，依刑法第2條第1項前段，應適用修正前
    規定，定其折算標準。另商業會計法於95年5 月24日修正公
    布，其中第71條第1款之法定刑由「5年以下有期徒刑、拘役
    或科或併科新臺幣15萬元以下罰金」，修正為「5 年以下有
    期徒刑、拘役或科或併科新臺幣60萬元以下罰金」，經比較
    修正前後之規定，以修正前之規定較有利於被告。
八、核被告戊○○就犯罪事實及理由欄一所為，係犯公司法第9
    條第1 項前段（起訴法條誤植為第9條第3項）之未繳足股款
    罪及刑法第214 條之使公務員登載不實罪，其利用不知情之
    會計師為違反公司法之行為，為間接正犯，其與己○○就上
    開犯行，有犯意之聯絡及行為之分擔，為共同正犯（己○○
    雖不具公司負責人之身分，惟依刑法第31條第1 項之規定，
    仍應論以共同正犯），所犯上開二罪，係一行為觸犯數罪名
    之想像競合犯（最高法院96年度第7 次刑事庭會議決議參照
    ），應從一重之未繳足股款罪處斷，公訴人就被告使公務員
    登載不實部分雖未據起訴，惟此與起訴經本院判決有罪之未
    繳足股款罪，有裁判上一罪之想像競合犯關係，為起訴效力
    所及，本院自應併予審理。按統一發票乃證明交易事項之經
    過而為造具記帳憑證所根據之原始憑證，如商業負責人以明
    知為不實之事項而開立不實之統一發票，係犯商業會計法第
    71條第1 款之明知為不實之事項而填製會計憑證罪，為刑法
    第215 條業務上登載不實文書罪之特別規定，依特別法優於
    普通法之原則，自應優先適用商業會計法第71條第1 款論處
    ，而無適用刑法第215 條之餘地（最高法院94年度台非字第
    98號判決意旨參照）。又稅捐稽徵法第43條第1 項係為一獨
    立之犯罪型態，與刑法上之幫助犯具有絕對之從屬性者不同
    ，然法文既曰幫助犯第41條之罪，自應排除共同正犯之適用
    （最高法院86年度台上字第833 號、87年度台非字第97號判
    決意旨參照）。核被告戊○○就犯罪事實及理由欄二所為，
    係犯商業會計法第71條第1 款之填製不實會計憑證罪及稅捐
    稽徵法第43條第1 項之幫助逃漏稅捐罪，其就填製不實會計
    憑證之犯行與己○○、江銘崇間有犯意之聯絡及行為之分擔
    ，為共同正犯（己○○雖不具商業負責人之身分，惟依刑法
    第31條第1 項之規定，仍應論以共同正犯），其先後多次填
    製不實會計憑證及幫助納稅義務人逃漏稅捐之犯行，係於密
    集期間內以相同之方式持續進行，未曾間斷，是此等犯行，
    本即具有反覆、延續實行之特徵，從而在行為概念上，縱有
    多次填製不實會計憑證及幫助逃漏稅捐之行為，仍應評價認
    係一罪，而填製不實會計憑證交付他人而幫助他人逃漏稅捐
    ，依社會通念，應認係基於同一犯罪故意而實行一犯罪行為
    ，為想像競合犯，應從一重之填製不實會計憑證罪處斷，公
    訴人認應論以連續犯及牽連犯，容有未洽。被告戊○○所犯
    未繳足股款及填製不實會計憑證二罪，犯意各別，行為互殊
    ，應予分論併罰。核被告庚○○所為係犯修正前商業會計法
    第71條第1 款之填製不實會計憑證罪（依卷內相關證據無法
    證明被告庚○○於95年5 月24日或之後仍有填製不實會計憑
    證之行為，應為有利被告庚○○之認定）及稅捐稽徵法第43
    條第1 項之幫助逃漏稅捐罪，其就填製不實會計憑證之犯行
    與闕姓男子間，有犯意之聯絡及行為之分擔，為共同正犯（
    闕姓男子雖不具商業負責人之身分，惟依刑法第31條第1 項
    之規定，仍應論以共同正犯），其先後多次填製不實會計憑
    證及幫助納稅義務人逃漏稅捐之犯行，係於密集期間內以相
    同之方式持續進行，未曾間斷，是此等犯行，本即具有反覆
    、延續實行之特徵，從而在行為概念上，縱有多次填製不實
    會計憑證及幫助逃漏稅捐之行為，仍應評價認係一罪，而填
    製不實會計憑證交付他人而幫助他人逃漏稅捐，依社會通念
    ，應認係基於同一犯罪故意而實行一犯罪行為，為想像競合
    犯，應從一重之填製不實會計憑證罪處斷，公訴人認應論以
    連續犯及牽連犯，容有未洽。爰審酌被告戊○○前無不法素
    行，被告庚○○前有傷害、竊盜之不法素行，有卷附之臺灣
    高等法院被告前案紀錄表可憑，及被告2 人之犯罪動機、目
    的，填製不實之統一發票而幫助其他納稅義務人逃漏稅捐，
    造成稅捐機關租稅徵收之正確性，對財政稅捐秩序之危害，
    犯後均飾詞圖卸等一切情狀，分別量處如主文第1、2項所示
    之刑及諭知易科罰金之折算標準。又被告2 人上開犯罪之時
    間，均在96年4 月24日以前（按依卷內相關證件無法證明被
    告戊○○於96年4 月25日或之後仍有填製不實會計憑證之行
    為，自應為有利被告戊○○之認定）合於中華民國96年罪犯
    減刑條例第2條第1項第3 款之規定，又無不得減刑之情形，
    均減其刑期至2分之1，並就減得之刑，諭知易科罰金之折算
    標準，被告戊○○部分，並定其應執行刑。
貳、無罪部分
一、公訴意旨略以：被告乙○○、甲○○（起訴書誤植為李連政
    ，另由公訴人偵辦）與真實姓名年籍皆不詳之成年男子共同
    基於共同行使使公務員登載不實之犯意聯絡，由甲○○提供
    與被告乙○○相貌相似照片之該姓名年籍皆不詳之成年男子
    之照片透過丙○○交由被告乙○○，被告乙○○再於93年9
    月16日，前往屏東縣鹽埔鄉戶政事務所辦理國民身分證補發
    ，被告乙○○明知所提供予戶政事務所人員申請補發國民身
    分證之照片上並非其本人所有，而實際係姓名年籍皆不詳之
    某成年男子照片，竟仍交付上開非其本人之照片及申請資料
    予該管不知情之戶政事務所承辦人員，利用姓名年籍皆不詳
    之男子照片與被告乙○○相貌相似之方式，並由丙○○指認
    現場男子即為被告乙○○，使上開不知情承辦戶政人員誤認
    被告乙○○所提供照片即為其本人，而將非被告乙○○照片
    此一不實事項，登載於職務上所掌之公文書，據以換發姓名
    年籍皆不詳之男子照片之乙○○國民身分證1 枚（下稱不實
    之乙○○身分證），足生損害於該戶政事務所對國民身分證
    補領及核發管理之正確性。被告乙○○取得該身分證後，即
    與甲○○及該姓名年籍皆不詳之男子共同基於虛開統一發票
    以幫助他人逃漏稅捐之犯意聯絡，由被告乙○○將不實之乙○○身分證交由該姓名年籍皆不詳之男子，並由甲○○與該
    姓名年籍皆不詳之男子持該不實乙○○身分證，於94年7 月
    28日，在臺中市○○區○○路3段10號11樓之2（後遷址至臺
    中市北屯區○○○街143號1 樓），以乙○○為名義負責人，
    設立「聯昇國際行銷有限公司」（下稱聯昇公司），由甲○○與該姓名年籍皆不詳之男子為實際負責人，渠等均明知聯
    昇公司於94年8 月至95年10月間，並未實際自長贏企業有限
    公司、富強興實業有限公司、錸哥菸酒行、燊益有限公司進
    貨，卻先以不詳之方法取得長贏公司等4 家營業人之統一發
    票15張，金額662 萬2267元；又於同期間，明知並無銷貨之
    事實，竟將不實之銷貨金額、品名等事項，填製於屬會計憑
    證之統一發票上，而開立不實統一發票予金碧國際有限公司
    、益力有限公司、鑫裕崧有限公司等3 家公司，作為該等公
    司之進項憑證（發票共14紙、金額共671 萬4817元、可扣抵
    之稅額為33萬5741元），其中並分別經金碧公司等3 家公司
    向稅捐稽徵單位申報進項而扣抵該等公司之銷項共計33萬57
    41元，而幫助金碧公司等3家公司逃漏營業稅額總計33萬574
    1 元，足生損害於稅捐機關對於稅務管理核課之正確性，因
    認被告乙○○涉有刑法第216條、第214條行使使公務員登載
    不實文書、商業會計法第71條第1 款填製不實會計憑證及稅
    捐稽徵法第43條第1項幫助逃漏稅捐罪嫌云云。
二、按犯罪事實應依證據認定之，無證據不得認定犯罪事實；又
    不能證明被告犯罪者，應諭知無罪之判決；刑事訴訟法第15
    4條第2項、第301條第1項分別定有明文。次按，認定犯罪事
    實所憑之證據，雖不以直接證據為限，間接證據亦包括在內
    ；然而無論直接或間接證據，其為訴訟上之證明，須於通常
    一般之人均不致有所懷疑，而得確信其為真實之程度者，始
    得據為有罪之認定，倘其證明尚未達到此一程度，而有合理
    之懷疑存在時，因而為無罪之判決，尚不得任意指為違法（
    最高法院76年臺上字第4986號判例參照）。再刑事訴訟法第
    161條第1項亦規定，檢察官就被告犯罪事實，應負舉證責任
    ，並指出證明之方法，是檢察官對於起訴之犯罪事實，應負
    提出證據及說服之實質舉證責任，倘其所提出之證據，不足
    為被告有罪之積極證明，或其指出證明之方法，無從說服法
    院以形成被告有罪之心證，基於無罪推定之原則，自應為被
    告無罪判決之諭知（最高法院92年度台上字第128 號判例意
    旨參照）。
三、訊據被告乙○○堅詞否認有何犯行，辯稱：伊請妹妹丙○○
    幫忙拿伊之照片去沖洗，拿回來即直接拿去補發身分證，辦
    理時直接拿給承辦人員，不知沖洗好之照片非伊本人，拿到
    補發之身分證後即放在家裡，並未申請設立聯昇公司，亦未
    開發票等語；辯護人則以：本件係很多糊塗之人碰在一起，
    包含戶政事務所及會計事務所之人員均未發現補發之身分證
    上照片非被告乙○○本人，身分證上之資料除照片外，其餘
    均為被告乙○○之真實資料，被告乙○○不知補發之身分證
    上照片不符及設立公司之事等語置辯。而公訴人認被告乙○○涉有上開犯行，係以(1)補發之身分證上照片非被告本人，
    被告並持之辦理駕照，(2)證人丙○○係聯昇公司營業地址即
    台中市○○○街143 號之房東，(3)證人丁○○證稱受被告之
    委託記帳，(4)聯昇公司營業稅籍資料查詢資料、專案申請調
    檔統一發票查核清單、營業稅年資料查詢進項來源明細及銷
    項去路明細、營業人銷售額與稅額申報書、臺中市營利事業
    統一發證設立登記申請書、經濟部聯昇公司設立登記表等資
    為依據。
四、按現行刑事訴訟法為保障被告之反對詰問權，排除具有虛偽
    危險性之傳聞證據，以求實體真實之發見，於該法第159 條
    第1 項明定被告以外之人於審判外之言詞或書面陳述，除法
    律有規定者外，不得作為證據。而刑事訴訟法第159條之1至
    159條之4有傳聞法則之例外規定，且被告以外之人於審判外
    之陳述，雖不符前4 條之規定，而經當事人於審判程序同意
    作為證據，法院審酌該言詞陳述或書面陳述作成時之情況，
    認為適當者，亦得為證據；當事人、代理人或辯護人於法院
    調查證據時，知有第159條第1項不得為證據之情形，而未於
    言詞辯論終結前聲明異議者，視為有前項之同意，刑事訴訟
    法第159條之5定有明文。本件檢察官、被告並未就以下被告
    以外之人於審判外之陳述有所爭執，且迄於言詞辯論終結前
    ，均未主張有刑事訴訟法第159條第1項不得為證據之情形，
    是應認已同意作為證據，且經本院審酌後，認無不適當之情
    形，應認均有證據能力，合先敘明。
五、被告乙○○於93年9 月16日至屏東縣鹽埔鄉戶政事務所辦理
    補領身分證，並由丙○○擔任證明人，惟申請書上所貼之照
    片並非被告乙○○本人之事實，有屏東縣鹽埔鄉戶政事務所
    97年12月3 日屏鹽戶字第0970001421號函檢陳被告補換領身
    分證之相關資料在卷可稽，則被告確有辦理身分證補發，且
    補發之身分證上之照片並非被告乙○○之事實堪以認定。惟
    查，被告乙○○於上開時、地辦理補領身分證時，申請書上
    之照片係由承辦人員黏貼，承辦人員並會稍微看一下申辦人
    與所持照片之樣貌是否相像，至於有無戴眼鏡，不會特別注
    意，且申請人若無法提供其他如戶口名簿、護照之證明文件
    時，會請申請人指定之第三者為證明人之事實，業經本院以
    電話詢問當時之承辦人王進賢屬實，製有電話紀錄表附卷可
    參，是承辦人員並未發覺照片與被告乙○○本人不符。次查
    ，證人丙○○於本院審理時到庭結證稱：93、94年間與男友
    甲○○常回屏東住處，93年間與甲○○回屏東時，因被告乙○○之身分證不見了，叫伊幫忙沖洗照片，因伊要買飲料，
    甲○○即叫伊把底片拿給他，甲○○拿回沖洗好之照片交伊
    時，伊並未取出查看，就將整袋洗好之照片交給被告乙○○
    ，被告乙○○亦未取出照片查看，伊即應被告乙○○之要求
    ，順便開車載被告乙○○去補發身分證，抵達戶政事務所後
    被告即下車，伊去買飲料時接到被告乙○○的電話，要伊去
    當證明人，伊即前往戶政事務所，並在承辦人員指定之處簽
    名，後來伊知悉甲○○以被告乙○○之名義開公司，即與甲○○吵架並分手，而將台中市○○○○街143號租給甲○○，
    都是甲○○在用，伊曾至該處見有賣酒，但公司之事伊完全
    不知道，因甲○○要伊不要管公司之事，交往期間並不知甲○○被通緝，甲○○亦未告知有取走家人的東西等語，偵訊
    具結時亦為相同之證述。又查，證人甲○○與被告之妹丙○○原係男女朋友，交往期間常至被告乙○○位於屏東之住處
    ，曾替丙○○拿被告之底片去沖洗並取回，因當時遭通緝，
    不想讓被告乙○○及丙○○知悉，遂於沖洗被告乙○○之底
    片時將自己之底片一併交付，要求其認識之相館人員依其底
    片沖洗修飾成與被告相像，沖洗好即交予丙○○，因證人甲○○知悉被告乙○○欲持之辦理證件，想藉機影印被告辦好
    之證件帶在身上，事後並利用被告乙○○及丙○○不注意時
    ，從抽屜拿被告新辦之身分證去影印，影印好再放回抽屜，
    因證人甲○○也有開車，怕遭路檢，所以也有拿被告乙○○
    之汽車駕照去影印，而駕照上之照片與新辦之身分證照片相
    同，因不想讓被告乙○○及丙○○知道其遭通緝，所以未告
    知影印被告乙○○及丙○○有關影印證件之事，且曾委託丁○○以被告乙○○名義辦理聯昇公司設立登記及營利事業登
    記，被告乙○○未一起經營，亦不知其以被告乙○○之名義
    辦理聯昇公司登記之事，營利事業統一發證設立登記申請書
    及聯昇公司股東同意書上乙○○之簽名均為證人甲○○所為
    等情，業據證人甲○○於本院審理時結證明確，而本院當庭
    命證人甲○○書寫之「乙○○」字跡，亦與卷附營利事業統
    一發證設立登記申請書及聯昇公司股東同意書上乙○○之簽
    名相符，證人甲○○於92年3月25日遭通緝，直到98年7月23
    日經緝獲並羈押於臺灣臺中看守所一節，有臺灣高等法院被
    告全國通緝紀錄表及在在押全國紀錄表在卷可憑。末查，證
    人丁○○於本院審理時到庭結證稱：不認識亦不曾見過在庭
    之被告，伊當時是受自稱乙○○之男子委託辦理聯昇公司之
    設立登記，自稱乙○○者並有提供身分證影本辦理登記事宜
    ，伊拿到證件時有看相片，但因身分證是影本，看起來有像
    自稱乙○○之人，但與伊接洽自稱乙○○者並非被告，而是
    在庭之「甲○○」等語，且辦理聯昇公司設立登記及營利事
    業登記時，甲○○所提供之身分證影本即為被告於93年9 月
    16日補發之身分證影本一節，亦有臺中市政府94年8月1日府
    經商字第940613367號函檢送之資料及經濟部94年7月28日經
    授中字第09432550880 號檢送之資料在卷可按。綜上所述，
    被告所為之辯解應可採信，公訴人所提供之證據，既無法證
    明被告乙○○犯罪，依上開說明，自應為無罪之諭知。
據上論斷，應依刑事訴訟法第第299條第1項前段、第301條第1項
前段，公司法第9條第1項，商業會計法第71條第1 款、修正前商
業會計法第71條第1款，稅捐稽徵法第43條第1項，刑法第2條第1
項、第11條前段、第55條、第214 條、修正前刑法第28條、第41
條第1項前段、第51條第5款，刑法施行法第1條之1，修正前罰金
罰鍰提高標準條例第2條，中華民國96年罪犯減刑條例第2 條第1
項第3款、第7條、第9條，判決如主文。
本案經檢察官李莉玲到庭執行職務
中    華    民    國    98    年    9     月    16    日
                  刑事第九庭  審判長法  官  朱光國
                                    法  官  吳幸芬
                                    法  官  林慧英
以上正本證明與原本無異。
如不服本判決應於收受判決後10日內向本院提出上訴書狀，並應
敘述具體理由；其未敘述上訴理由者，應於上訴期間屆滿後20日
內向本院補提理由書（均須按他造當事人之人數附繕本）「切勿
逕送上級法院」。
                                    書記官  廖碩薇
中    華    民    國    98    年    9     月    16    日
附表一
┌──┬───────┬────┬────┬─────┬─────┐
│編號│ 公司名稱     │發票年月│發票張數│銷售額    │營業稅額  │
├──┼───────┼────┼────┼─────┼─────┤
│ 1  │金碧國際有限公│95.07至 │142     │00000000元│0000000元 │
│    │司            │96.04   │        │          │          │
├──┼───────┼────┼────┼─────┼─────┤
│ 2  │長贏企業有限公│95.01至 │28      │0000000元 │403986元  │
│    │司            │95.05   │        │          │          │
├──┼───────┼────┼────┼─────┼─────┤
│ 3  │晟羚科技有限公│94.07至 │13      │0000000元 │306468元  │
│    │司            │94.08   │        │          │          │
├──┼───────┼────┼────┼─────┼─────┤
│ 4  │金富利企業有限│96.04   │6       │0000000元 │271950元  │
│    │公司          │        │        │          │          │
├──┼───────┼────┼────┼─────┼─────┤
│ 5  │華瑋國際有限公│94.12至 │10      │0000000元 │211537元  │
│    │司            │95.01   │        │          │          │
├──┼───────┼────┼────┼─────┼─────┤
│ 6  │錸哥菸酒行    │94.09至 │28      │0000000元 │452463元  │
│    │              │95.06   │        │          │          │
├──┼───────┼────┼────┼─────┼─────┤
│ 7  │和玉恭有限公司│94.12   │3       │0000000元 │74400元   │
├──┼───────┼────┼────┼─────┼─────┤
│ 8  │新昌興業有限公│95.03至 │10      │0000000元 │198043元  │
│    │司            │95.04   │        │          │          │
├──┼───────┼────┼────┼─────┼─────┤
│ 9  │富強興實業有限│95.03至 │5       │0000000元 │65534元   │
│    │公司          │95.05   │        │          │          │
├──┼───────┼────┼────┼─────┼─────┤
│10  │鑫裕崧有限公司│95.05   │1       │478500元  │23925元   │
├──┼───────┼────┼────┼─────┼─────┤
│11  │聯昇國際行銷有│95.05   │1       │82500元   │4125元    │
│    │限公司        │        │        │          │          │
├──┴───────┴────┼────┼─────┼─────┤
│合 計                         │245     │000000000 │0000000元 │
│                              │        │元        │          │
└───────────────┴────┴─────┴─────┘
附表二
┌──┬───────┬────┬────┬─────┬─────┐
│編號│ 公司名稱     │發票年月│發票張數│銷售額    │營業稅額  │
├──┼───────┼────┼────┼─────┼─────┤
│ 1  │金碧國際有限公│94.07至 │48      │00000000元│0000000元 │
│    │司            │95.04   │        │          │          │
├──┼───────┼────┼────┼─────┼─────┤
│ 2  │長贏企業有限公│94.09至 │32      │00000000元│0000000元 │
│    │司            │96.04   │        │          │          │
├──┼───────┼────┼────┼─────┼─────┤
│ 3  │玉銓企業有限公│94.11至 │3       │0000000元 │72450元   │
│    │司            │94.12   │        │          │          │
├──┼───────┼────┼────┼─────┼─────┤
│ 4  │海佳國際有限公│95.08至 │97      │00000000元│0000000元 │
│    │司            │96.04   │        │          │          │
├──┼───────┼────┼────┼─────┼─────┤
│ 5  │成信科技有限公│95.01至 │27      │00000000元│563265元  │
│    │司            │95.12   │        │          │          │
├──┼───────┼────┼────┼─────┼─────┤
│ 6  │羅芙黛緹生化科│95.11至 │2       │554000元  │27700元   │
│    │技有限公司    │95.12   │        │          │          │
├──┼───────┼────┼────┼─────┼─────┤
│ 7  │金富利企業有限│96.01至 │12      │0000000元 │0000000元 │
│    │公司          │96.02   │        │          │          │
├──┴───────┴────┼────┼─────┼─────┤
│ 合計                         │221     │000000000 │0000000元 │
│                              │        │元        │          │
└───────────────┴────┴─────┴─────┘
附表三
┌──┬───────┬────┬────┬─────┬─────┐
│編號│ 公司名稱     │發票年月│發票張數│銷售額    │營業稅額  │
├──┼───────┼────┼────┼─────┼─────┤
│ 1  │金碧國際有限公│94.10至 │73      │00000000元│0000000元 │
│    │司            │95.05   │        │          │          │
├──┼───────┼────┼────┼─────┼─────┤
│ 2  │玉銓企業有限公│94.12   │5       │0000000元 │164500元  │
│    │司            │        │        │          │          │
├──┼───────┼────┼────┼─────┼─────┤
│ 3  │聯昇國際行銷有│95.04   │3       │504667元  │25233元   │
│    │限公司        │        │        │          │          │
├──┴───────┴────┼────┼─────┼─────┤
│ 合計                         │81      │00000000元│0000000元 │
└───────────────┴────┴─────┴─────┘
附表四
┌──┬───────┬────┬────┬─────┬─────┐
│編號│ 公司名稱     │發票年月│發票張數│銷售額    │營業稅額  │
├──┼───────┼────┼────┼─────┼─────┤
│ 1  │燊益有限公司  │94.10至 │28      │0000000元 │452463元  │
│    │              │95.06   │        │          │          │
├──┼───────┼────┼────┼─────┼─────┤
│ 2  │玉銓企業有限公│95.01至 │12      │0000000元 │342475元  │
│    │司            │95.02   │        │          │          │
├──┼───────┼────┼────┼─────┼─────┤
│ 3  │和玉恭有限公司│94.12   │11      │0000000元 │297036元  │
├──┼───────┼────┼────┼─────┼─────┤
│ 4  │新昌興業有限公│95.03至 │10      │0000000元 │201549    │
│    │司            │95.04   │        │          │          │
├──┼───────┼────┼────┼─────┼─────┤
│ 5  │金富利企業有限│95.06   │8       │0000000元 │137980元  │
│    │公司          │        │        │          │          │
├──┼───────┼────┼────┼─────┼─────┤
│ 6  │長贏企業有限公│94.10   │4       │0000000元 │99995元   │
│    │司            │        │        │          │          │
├──┼───────┼────┼────┼─────┼─────┤
│ 7  │尚詠科技有限公│95.02   │3       │0000000元 │91377元   │
│    │司            │        │        │          │          │
├──┼───────┼────┼────┼─────┼─────┤
│ 8  │成信科技企業有│95.04   │3       │0000000元 │90000元   │
│    │限公司        │        │        │          │          │
├──┼───────┼────┼────┼─────┼─────┤
│ 9  │富強興實業有限│95.04   │6       │0000000元 │75313元   │
│    │公司          │        │        │          │          │
├──┼───────┼────┼────┼─────┼─────┤
│10  │鑫裕崧有限公司│95.05至 │8       │0000000元 │70413元   │
│    │              │95.06   │        │          │          │
├──┼───────┼────┼────┼─────┼─────┤
│合 計                         │93      │00000000  │0000000元 │
│                              │        │元        │          │
└───────────────┴────┴─────┴─────┘
附錄論罪科刑法條
公司法第9條第1項
公司應收之股款，股東並未實際繳納，而以申請文件表明收足，
或股東雖已繳納而於登記後將股款發還股東，或任由股東收回者
，公司負責人各處5 年以下有期徒刑、拘役或科或併科新臺幣50
萬元以上250萬元以下罰金。
刑法第214條第1項
明知為不實之事項，而使公務員登載於職務上所掌之公文書，足
以生損害於公眾或他人者，處3年以下有期徒刑、拘役或5百元以
下罰金。
商業會計法第71條
商業負責人、主辦及經辦會計人員或依法受託代他人處理會計事
務之人員有下列情事之一者，處5 年以下有期徒刑、拘役或科或
併科新臺幣60萬元以下罰金：
一、以明知為不實之事項，而填製會計憑證或記入帳冊。
修正前商業會計法第71條
商業負責人、主辦及經辦會計人員或依法受託代他人處理會計事
務之人員有下列情事之一者，處5 年以下有期徒刑、拘役或科或
併科新臺幣15萬元以下罰金：
一、以明知為不實之事項，而填製會計憑證或記入帳冊。
稅捐稽徵法第43條第1項
教唆或幫助犯第41條或第42條之罪者，處3年以下有期徒刑、拘
役或科新臺幣6萬元以下罰金。


司法院資訊處製作；財團法人民間司法改革基金會備份。
